最高法院刑事判決　　　　　　九十四年度台上字第二八一七號
　　上　訴　人　台灣高等法院台中分院檢察署檢察官
　　被　　　告　甲○○原名葉.
　　　　　　　　　　　　路32.
上列上訴人因貪污案件，不服台灣高等法院台中分院中華民國九
十四年三月一日第二審更審判決（九十三年度上更(一)字第二一八
號，起訴案號：台灣苗栗地方法院檢察署八十九年度偵字第五○
五○號），提起上訴，本院判決如下：
    主  文
原判決撤銷，發回台灣高等法院台中分院。
    理  由
本件原判決以公訴意旨略以：被告甲○○（原名葉弘俊，民國九
十一年六月二十五日更名）係苗栗縣南庄鄉鄉長，為依據法令從
事於公務之人員，八十七年五月間，南庄鄉公所（下稱鄉公所）
獲前台灣省政府住宅及都市發展處（下稱住都處）通知補助新台
幣（下同）二百萬元，做為南庄鄉都市計畫區○○○道路工程費
用，鄉公所獲補助之通知時，被告已明知住都處係指定該補助款
應供都市○○道路之用，且在工程設計階段，住都處復來函指正
，要求須施做於都市計畫區○○○○道路工程，不得用做側溝工
程，又因部分施工項目單價過高，屢被退回設計案，嗣經鄉公所
修正，住都處始於八十七年十二月二十八日准予備查。八十八年
二月三日，該工程由上玖土木包工業之鄧國比價以一百八十五
萬元得標，同月九日開工，詎被告已知住都處核備之本件工程範
圍不含苗一二四線即南庄鄉○○路在內（該路已由省公路局負責
養護），竟擅自決意更改施工地點為中正路，使包商不按圖施工
，置工程合約及住都處之監督於不顧，迨同月二十二日鄧國完
成中正路部分路段之柏油鋪設，被告仍無視該案施工不符，未依
規定變更設計，不應付款，且住都處之補助亦尚未入庫，即就其
主管之事務直接圖利鄧國，在驗收之簽呈中批示准予先行墊付
，使鄧國取得工程款一百八十三萬二千四百零九元，嗣因竣工
圖與合約不符，住都處拒絕撥給補助款，鄉公所始函催鄧國返
還所得及三年內不得再承包鄉公所工程之處罰，惟仍為鄧國所
拒，因認被告涉有貪污治罪條例第六條第一項第四款之對於主管
事務直接圖私人不法之利益罪嫌云云。但經審理結果，認為不能
證明被告犯罪，因而撤銷第一審之判決，改判諭知被告無罪，固
非無見。
惟查：(一)、判決不問其為如何之種類，均須敘述理由，所謂理由
，即說明判決主文所由構成之根據，如未為記載，或記載前後抵
觸，即屬判決不載理由或所載理由矛盾，其判決當然違背法令。
原判決理由中論述：「綜上各情相互以觀，本件承包商施作何處
對其權益並無影響，除非工程驗收不合格，否則包商工程款之債
權依舊存在，鄉公所自有給付工程款之義務」（見原判決第十七
頁前二行），資為其憑以判斷被告並無圖利得標包商鄧國之論
據；然又說明：「又如果本件工程驗收人員鍾少章、莊曉雯能恪
盡職責，於竣工報驗勘驗時依規定比對工程合約預算書與竣工決
算書，則本件工程於第一階段即不能完成驗收，更不可能進行至
撥款程序」（見原判決第十五頁末三行），前後論列歧異，自屬
矛盾。又茍謂鄧國施作何處，鄉公所均須付款，則何以事後鄉
公所竟向鄧國函催返還已付之工程款？並於催索無著後，對鄧
國施以三年內不得承包鄉公所任何工程之處罰限令？原審就此
悉未說明論敘，理由亦嫌欠備。(二)、原判決以「被告既已責請設
計監造單位江俊賢辦理變更設計施工，江俊賢亦確實繪製變更設
計圖交予鄉公所，並於驗收前有將根據變更後之設計圖施工而完
工後之竣工決算書交予鄉公所」，而謂鄉公所雖未依法定程序將
工程變更設計圖報請住都處核准，所踐行之行政程序容有瑕疵，
尚不能因此即認被告有圖利他人之犯意（見原判決第十五頁第八
至十三行）。惟江俊賢雖在法務部調查局苗栗縣調查站（下稱苗
栗縣調查站）調查時供稱：「前述工程變更施工位置、地點，南
庄鄉公所相關人員均於施工前知情；本公司有將該工程變更設計
預算書送交南庄鄉公所秘書黃增光轉交相關人員」、「其後經鄉
長葉弘俊指示變更設計，始依據原設計數量、金額變更施工地點
，該工程變更設計預算計畫書製作後我即送交南庄鄉公所，至於
該公所有無依規定陳報上級單位核准，因與我無涉是以我並不知
情亦未過問」、「前述工程均按照變更設計圖施工及驗收」云云
，然其在第一審時係證稱：「……，為何會變更施作位置我們是
聽鄉公所課長賴榮寧指示變更施作位置的，我也有請包商去請示
鄉公所，當時變更的程序我不清楚」、「我（在苗栗縣調查站）
所稱相關人員除了賴榮寧以外，沒有其他人。但是我們是先變更
，施作完畢以後才將變更預算書報鄉公所，至於事前有無通知我
不知道」（見一審卷第八十頁），並於經提示其在苗栗縣調查站
之筆錄而詰以：「為何在八十二頁筆錄中稱：前述工程變更施工
位置，鄉公所的人施工前均知情？」時，供稱：「我的意思是說
包商告訴我相關人員都知道」，復證稱：「被告指示辦理變更是
在何時，我忘記了。變更設計預算書是在完工之後我才提出，變
更施工位置是包商鄧國告訴我，鄉公所沒有任何單位給我變更
施工位置之公文及通知，連口頭通知也沒有」、「因為包商告訴
我是鄉長告訴他，我沒有去查證」各等語（見一審卷第八十至八
一頁），如果無訛，江俊賢似僅在包商鄧國完成施工後，始提
出變更預算書予鄉公所，於鄧國施工前，並未提出任何變更設
計施工圖說。且鄉公所建設課代課長賴榮寧在苗栗縣調查站調查
時，陳稱：「我是在八十八年四月中旬該項工程轉報至省住都處
請款時，經該處人員質疑施工地點與設計不符，才警覺該事，隨
後經我到施工現場勘查，確認確有不符設計之錯誤施工情事」，
在第一審時證稱：「圖上原發包施工位置我知道，變更以後我不
知道，最後驗收的時候我也不知道實際施工位置，我指派鍾去驗
收時，我也以為他們是按圖施做和合約相同沒有問題」；鄉公所
建設課課員劉元強於在苗栗縣調查站調查時陳稱：「據負責該工
程設計及監造之大新工程顧問公司負責人江俊賢事後曾經告訴我
，這一切都是鄉長葉弘俊指示辦理的，且就我所知該工程從未辦
理過變更設計」、「……我直到收到『台省住都處道中測設隊』
函文時，才發現施工地點及工程項目與送審預算書圖大部分不符
之情形」；包商鄧國在苗栗縣調查站及第一審之供述，亦均指
稱「後來江俊賢通知我依原設計數量改在中正路（路面破損較嚴
重）施工，……。後來我有請示南庄鄉公所承辦人劉元強是否確
實要改在中正路施作，經渠證實無誤後，我又向鄉長葉弘俊查詢
是否確實要改在中正路施作，經葉弘俊親口指示我改在中正路施
工後，我才放心改在中正路施工」、「……那是江俊賢告訴我以
後，我遇到鄉長，請示鄉長及劉元強先生，說要改在中正路施作
。因為江俊賢告訴我會變更設計，所以我才變更施工地點，因為
我只是聽從監造單位指示」各等語，亦均未證述包商鄧國在變
更後之地點施工時，有何變更設計施工圖說供其作為施工之用，
原審依憑江俊賢在第一審及賴榮寧、劉元強、鄧國等之前揭證
述，遽認江俊賢有繪製變更設計施工圖予鄉公所，使鄧國據為
變更設計之施工云云，與卷證資料即顯有未符，而有證據上理由
矛盾之違法，且併採江俊賢前後相互齟齬之證詞（見原判決第七
頁末三頁、第九頁第四至八行），及賴榮寧、劉元強、鄧國上
開不利上訴人且與江俊賢在調查站所述內容歧異之證言（見原判
決第十頁第三至八行、第十頁末三行、第十一頁第八至九行），
為有利上訴人之論斷基礎，亦顯有判決理由矛盾之違誤。(三)、原
審雖採信江俊賢、鄧國之證言，而謂被告擅自將住都處指定之
道路施工地點變更，係「因當地居民反映原先預定施工地點之柏
油路面仍屬新穎，而位於中正路上之柏油路面情況較差，且春節
將至，要求更改施作地點於前述中正路上，由被告指示證人江俊
賢變更設計，並告知證人鄧國將原設計之數量移至中正路上施
工」云云（見原判決第十三頁第十四至十八行），惟所謂「當地
居民反映」，其依據何在？且原設計施工地點之實際路面狀況，
是否確較變更後施工地點之路面為新穎、完整？暨實際施工地點
之柏油路面，於施工前是否確實破損嚴重？原審均未釐清，則上
訴人就其擅自變更施工地點所為之辯解，是否真實可採？關涉其
有無不法圖利他人之事實判斷，為明真相，并維公平正義，自應
就當地居民有無反映及原設計施工地點、變更後施工地點於未施
做道路工程前之路面狀況等項詳加究明，原審未根究明白，并於
理由內為必要之說明，遽採上訴人之辯解，認其係為地方建設及
鄉民生命財產之安全著想，指示變更部分施工地點，應無圖利包
商及鄉民可言云云，自有調查未盡之違誤。檢察官上訴意旨指摘
原判決不當，非無理由，應認仍有發回更審之原因。
據上論結，應依刑事訴訟法第三百九十七條、第四百零一條，判
決如主文。
中　　華　　民　　國　九十四　年　　五　　月  二十六  日
                      最高法院刑事第十二庭
                          審判長法官  謝　俊　雄
                                法官  陳　世　雄
                                法官  蘇　振　堂
                                法官  吳　信　銘
                                法官  徐　文　亮
      本件正本證明與原本無異
                                      書  記  官
中　　華　　民　　國　九十四　年　　五　　月　三十一　日
                                                   Ｍ
